【裁判字號】    99,裁,524
【裁判日期】    990311
【裁判案由】    贈與稅
【裁判全文】
最  高  行  政  法  院  裁  定
                                       99年度裁字第524號
上  訴  人  甲○○
被 上訴 人  財政部臺灣省北區國稅局
代  表  人  乙○○
上列當事人間贈與稅事件，上訴人對於中華民國98年12月10日臺
北高等行政法院98年度訴字第73號判決，提起上訴，本院裁定如
下：
    主  文
上訴駁回。
上訴審訴訟費用由上訴人負擔。
    理  由
一、按對於高等行政法院判決之上訴，非以其違背法令為理由，
    不得為之，行政訴訟法第242條定有明文。依同法第243條第
    1項規定，判決不適用法規或適用不當者，為違背法令；而
    判決有同條第2項所列各款情形之一者，為當然違背法令。
    是當事人對於高等行政法院判決上訴，如依行政訴訟法第24
    3條第1項規定，以高等行政法院判決有不適用法規或適用不
    當為理由時，其上訴狀或理由書應有具體之指摘，並揭示該
    法規之條項或其內容；若係成文法以外之法則，應揭示該法
    則之旨趣；倘為司法院解釋或本院之判例，則應揭示該判解
    之字號或其內容。如以行政訴訟法第243條第2項所列各款情
    形為理由時，其上訴狀或理由書，應揭示合於該條項各款之
    事實。上訴狀或理由書如未依此項方法表明，或其所表明者
    與上開法條規定不合時，即難認為已對高等行政法院判決之
    違背法令有具體之指摘，其上訴自難認為合法。
二、緣上訴人於民國91年9月2日將其所有坐落新竹縣竹東段竹東
    小段362-173、362-209地號土地（以下簡稱362-173、362-2
    09地號土地、持分各1/10000）贈與訴外人即上訴人之子張
    韶崴；並將其所有坐落新竹縣竹東段竹東小段363-20地號土
    地（以下簡稱363-20地號土地、持分1/10000）贈與訴外人
    即上訴人之女張敏莉。同時間，訴外人即上訴人之父張振堂
    （於92年5月2日死亡）亦將其前於91年6月20日（受贈持分
    1/10000）、91年6月28日（辦理共有物分割取得所有權全部
    ）取自原為上訴人所有坐落新竹縣竹東段竹東小段363-81地
    號公共設施保留地（以下簡稱363-81地號土地，係自上訴人
    前在64年5月21日以「買賣」原因取得之363-20地號土地，
    於67年6月1日逕為分割轉載；以上4筆土地以下簡稱系爭土
    地），除回贈與上訴人應有部分856/10000外，另贈與張韶
    崴及張敏莉（分別為所有權應有部分5761/10000、3383/100
    00）。嗣經上訴人及張韶崴、張敏莉於91年10月15日（收件
    者章日戳），向新竹縣竹東地政事務所申請辦理上開4筆土
    地之共有土地分割結果，張韶崴取得362-173、362-209地號
    土地（所有權全部）、張敏莉取得362-20地號土地（所有權
    全部），而上訴人則又取回其前所有363-81地號公共設施保
    留地（所有權全部）。嗣經被上訴人查獲上情，認上訴人上
    開行為涉有以迂迴方式假藉免徵贈與稅之土地，取巧安排移
    轉其他應稅財產之情事，乃依遺產及贈與稅法第4條第2項規
    定，按實質贈與應稅財產之土地公告現值，由被上訴人所屬
    竹東稽徵所（以下簡稱竹東稽徵所）於94年7月31日核定本
    件贈與總額為新臺幣（下同）6,934,011元、贈與淨額為5,9
    34,011元，贈與稅額為693,142元，展延繳款期限自94年8月
    26日至94年10月25日。上訴人仍不服，循序提起行政訴訟，
    經原審判決駁回。
三、本件上訴人對於高等行政法院判決上訴，主張：本件訴訟之
    標的，即係上訴人之父張振堂委由代書統一規劃避稅多筆土
    地中之4筆。其避稅方式係於91年10月18日同一天完成贈與
    、分割共有物及再將持分土地移轉登記回上訴人及上訴人之
    子女（即張敏莉及張韶崴），惟各筆土地皆變成上訴人及其
    子女等3人單獨所有。其中系爭363-81地號土地屬公共設施
    保留地，而本件系爭土地所有權之移轉若缺系爭363-81地號
    土地，則無法避稅。惟系爭363-81地號土地因贈與所為所有
    權之移轉，已經臺灣新竹地方法院94年度重訴字第115號確
    定判決，認定贈與行為係通謀虛偽意思表示無效，以致於其
    他3筆土地亦無法避稅，上訴人不得已乃在97年間再提訴訟
    ，訴請其他三筆土地回復原先所有權之登記，並經臺灣新竹
    地方法院以97年度重訴字第37號民事判決，認定該贈與行為
    係通謀虛偽意思表示無效，其間以贈與為原因所辦理之土地
    所有權移轉登記亦應塗銷。而上訴人及上訴人之子女（即張
    敏莉及張韶崴）就系爭土地均已依臺灣新竹地方法院97年度
    重訴字第37號民事確定判決意旨，塗銷91年間所為以贈與為
    原因所辦理之所有權移轉登記、及同時間所辦理之共有物分
    割登記。系爭土地已回復至上訴人前於91年10月18日辦理所
    有權移轉登記之前原來之狀態，本件業經民事法院確定判決
    認定無效之贈與，且事實上作為贈與標的之系爭土地，復經
    辦理塗銷登記而回復原所有權狀態，被上訴人如何課徵上訴
    人贈與稅。再查，系爭已回復至上訴人名下之土地，日後若
    自上訴人名下移轉予第三人，無論移轉原因為何，均會有稅
    賦課徵之問題，如土地增值稅（買賣）或贈與稅（贈與），
    甚至是遺產稅（若上訴人死亡）。果如是，則對上訴人而言
    ，不啻係一筆土地卻需二度課徵移轉所有權之相關稅賦，是
    被上訴人所為原處分，顯係違法不當增加人民之納稅義務，
    並違反租稅公平原則等語。經查原判決業已詳述：(一)上訴
    人顯係先藉由贈與移轉原屬其單獨所有之363-81地號公共設
    施保留地予張振堂，繼反覆透過「贈與」或「共有物分割登
    記」方式，最後由張振堂反贈與該地號土地予伊及另贈與上
    訴人子女張韶崴、張敏莉，再與其所有之應稅地362-173、3
    62-209、362-20地號土地（贈與所有權應有部分各1/10000
    予張韶崴、張敏莉而形成共有）合併分割之方式，將一般應
    稅土地362-173、362-209、362-20地號土地所有權應有部分
    各9999/10000分割移轉登記予張韶崴、張敏莉，達成實質上
    無償贈與應稅地之目的。究其實質顯係濫用該租稅優惠之規
    定，自應予課徵贈與稅，方符實質課稅原則。(二)上訴人雖
    主張本件業經臺灣新竹地方法院97年度重訴字第37號判決及
    94年度重訴字第115號判決認係屬通謀虛偽意思表示而判決
    應予塗銷所有權移轉登記在案，系爭土地並已辦理塗銷登記
    ，回復至辦理所有權移轉登記之前之狀態，被上訴人自無核
    課贈與稅之理云云。惟查系爭362-173、362-209、363-20等
    3筆地號土地，因原係屬上訴人單獨所有，與張振堂之財產
    無涉，且非上訴人所提臺灣新竹地方法院94年度重訴字第11
    5號民事訴訟之爭執範圍，自與該判決係屬二事；而363-81
    地號公共設施保留地雖供張振堂藉以多次經由「贈與」或「
    共有物分割登記」手法，遂達將其應稅之356-2地號土地應
    有部分移轉登記予上訴人及張鉉雲、張木檉3人，但於本件
    行為時張振堂已無任何權利，業如前述，亦無援引該判決於
    本件主張之餘地；至臺灣新竹地方法院97年度重訴字第37號
    案件，經查上訴人係於97年3月3日始提起該民事訴訟，為上
    訴人所自承之事實，此距系爭核定程序，已達數年之久（距
    上訴人94年10月27日申請復查即達2年4月餘），可見係臨訟
    （行政爭訟及行政訴訟）彌縫之舉，自難信其內容為真實，
    遑論該件判決未予詳查究明系爭土地所有權之權屬，誤將原
    屬上訴人所有之系爭362-173、362-209及363-20地號土地錯
    認為上訴人之父張振堂所有（致認定均係屬張振堂所留遺產
    範圍），已有事實認定上之謬誤，據此所為之民事確定判決
    殊難認有正確性，尚無拘束原審之效力，上訴人自不得引為
    何有利之證明。至於上訴人所稱上開2民事判決認係屬通謀
    虛偽意思表示而判決應予塗銷所有權移轉登記在案，系爭土
    地亦已辦理塗銷登記，回復至辦理所有權移轉登記之前之狀
    態等節，因仍無解於本件違章事實之成立，自不因其事後之
    塗銷登記而異其認定等情甚詳。本件上訴意旨雖以該判決違
    背法令為由，惟核其上訴理由，係就原審取捨證據、認定事
    實之職權行使，指摘其為不當，並就原審已論斷者，泛言未
    論斷，或就原審所為論斷，泛言其論斷矛盾，而非具體表明
    合於不適用法規、適用法規不當、或行政訴訟法第243條第2
    項所列各款之情形，難認對該判決之如何違背法令已有具體
    之指摘。依首開規定及說明，應認其上訴為不合法。
四、據上論結，本件上訴為不合法。依行政訴訟法第249條第1項
    前段、第104條、民事訴訟法第95條、第78條，裁定如主文
    。
中    華    民    國    99    年    3     月    11    日
                    最高行政法院第二庭
                        審判長法官  鍾  耀  光
                              法官  林  文  舟
                              法官  王  碧  芳
                              法官  黃  淑  玲
                              法官  鄭  小  康
以  上  正  本  證  明  與  原  本  無  異
中    華    民    國    99    年    3     月    12    日
                              書記官  黃  淑  櫻


司法院資訊處製作；財團法人民間司法改革基金會備份。
